【裁判字號】    96,醫,1
【裁判日期】    981105
【裁判案由】    侵權行為損害賠償
【裁判全文】
臺灣屏東地方法院民事判決                 96年度醫字第1號
原      告  丁○○
訴訟代理人  戊○○
被      告  甲○○
            寶建醫療社團法人寶建醫院
上列一人
法定代理人  丙○○    住同上
上列一人
訴訟代理人  己○○    住屏東縣.
上列當事人間請求侵權行為損害賠償事件，本院於民國98年10
月22日言詞辯論終結，判決如下：
    主  文
原告之訴駁回。
訴訟費用由原告負擔。
    事實及理由
壹、程序方面：
一、被告寶建醫療社團法人寶建醫院（下稱寶建醫院）之法定代
    理人原為陳森基，嗣於審理中變更為丙○○，並聲明承受本
    件訴訟，於法自得准許。
二、按訴狀送達後，原告不得將原訴變更或追加他訴，但擴張或
    減縮應受判決事項之聲明者，不在此限，民事訴訟法第255
    條第1 項第3 款定有明文。本件原告起訴聲明原請求被告連
    帶應給付新臺幣（下同）2,000,000 元，嗣於本院言詞辯論
    期日審理中又追加請求給付2,451,091 元，荷其性質，屬擴
    張應受判決事項之聲明，按諸上揭規定，自得准許。
貳、實體方面：
一、原告起訴主張：其於民國96年3 月2 日下午2 時許因走路突
    然傾斜右側，右腳走路感覺無力，遂由子女帶往被告寶建醫
    院急診，經被告甲○○醫師進行照射X 光、電腦斷層、基本
    生化檢查等項目，並經電腦斷層掃瞄發現頭部無出血情形，
    無法排除腦部微小梗塞可能，並建議住院治療，當點滴注射
    完後，原告即前往高雄市之財團法人天主教聖功醫院（下稱
    聖功醫院）掛號神經內科門診後隨即住院治療，自96年3 月
    2 日至同年月10日住院期間醫治良好。原告乃出院返家，一
    切情狀正常，無任何肢體及語言功能障礙。直至96年3 月27
    日下午約5 時，其發生與3 月2 日相同情形，即右腳無力，
    且感到全身無力，乃再度先至被告醫院急診，是日同為被告
    甲○○醫師問診，其聽完原告陳述病症之後，僅要求原告伸
    出雙手握手，做雙手測試後，稱說原告雙手仍很有力氣，僅
    是「貧血」注射完點滴即可返家，亦無做任何病理檢查，當
    晚8 時離院前，值班醫師提醒日後需掛號神經內科為門診追
    蹤檢查治療，返家後次日一早起床，原告之病情加重，右腳
    已無法行走，經聽從前晚值班醫師的建議重回被告寶建醫院
    「神經內科」掛號門診，由證人乙○○醫師主治，陳醫師查
    看病歷後即反問「為何昨天沒有住院，您父親已經中風了」
    。因被告甲○○醫師誤診原告病情為「貧血」，導致原告因
    一夜之差不及至「神經內科」門診追蹤治療，延誤就醫之黃
    金時刻，進而致使原告於同年月23日由乙○○醫師診斷中風
    安排住院一週左右，原告終至先是右腳無力進而為右手無力
    ，最後造成右半身手腳均癱瘓，自96年3 月28日至同年5 月
    9 日住院治療未見好轉，於96年5 月9 日辦理出院後，轉至
    聖功醫院住院治療，再於同年5 月17日轉至聖功醫院附設護
    理之家受看護，及進行復健、針灸、物理等治療，每月支出
    安養費用約3 至4 萬元左右，爰依共同侵權行為、債務不履
    行及消費者保護法第7 條之法律關係，請求被告連帶賠償因
    此增加之各項費用包括：自96年3 月27日迄至98年9 月9 日
    之醫療費用新臺幣（下同）49,917（28,160＋21,757）、96
    年3 月27日迄至98年9 月9 日之看護費用625,101元（195,3
    42＋429,759 ）、精神上損害賠償400, 000元、未來照顧上
    增加之生活負擔1,376,498 元等語。並於本院聲明：被告應
    連帶給付原告2,451,516 元。
二、被告則均以：
  (一)原告為高血壓患者，於96年3 月2 日身體不適到院求診，病
    患主訴：突發性頭暈及左側肢體無力達一個月，未曾就醫診
    察。經急診值班醫師即被告甲○○當時施予理學、神經學檢
    查及安排抽血、心電圖、胸部X 光、頭部電腦斷層等項診療
    。理學及神經學檢查顯示：雙側肢體無明顯減弱，左側巴賓
    斯基( 又稱上伸足庶反射），初步診斷為疑似腦中風及高血
    壓疾病；並建議辦理住院治療，惟病患家屬婉拒執意出院。
    96 年3月27日下午5 時27分患者由家屬攙扶再次入院，主訴
    全身不舒服及左側肢體無力，經急診甲○○醫師再次施予理
    學、神經學檢查，發現雙側肢體肌力與96年3 月2 日無明顯
    差異，並安排抽血檢查，初步診斷1.近期腦中風合併後遺症
    2.高血壓。並特囑咐翌日神經內科及心臟內科門診追蹤治療
    。原告於同月28日回神經內科就診並辦理住院，診斷為左側
    大腦中風合併右側肢體無力。
  (二)原告於96年3 月27日第二次就醫，經詢問家屬確有安排病患
    於聖功醫院住院（3 月2 日至3 月10日），然同年3 月27日
    再次就醫主訴全身不舒服及左側肢體無力，經急診醫師診察
    發現雙側肢體肌力與3 月2 日無明顯差異，初步診斷為1.近
    期腦中風合併後遺症2.高血壓。基於急診診療功能針對生命
    徵象不穩定或其他可能造成生命危急症狀者處理外，餘患者
    依病情需要適時轉介門診專科醫師持續追蹤。故建議原告翌
    日掛神經內科及心臟內科追蹤治療。原告於同年3 月27日就
    醫時，曾安排抽血檢查，病患血色素為13 .2g/dl （正常值
    為12-14g/dl ），較3 月2 日抽血檢驗報告值12.7g/dl進步
    。急診醫師只是將原告的抽血數據告知家屬，並未將其抽血
    血色素13.2g/dl列為主要診斷。依據醫師法第十二條第二項
    第三條及醫療法施行細則第四十八條第一項第二款所定義：
    可認為患者『主訴』病情，構成醫師為正確醫療行為之一環
    ，唯有在患者充分『主訴』病情之情況下，始能合理期待醫
    師為危險之說明。而原告於96年3 月28日至被告醫院之神經
    內科門診安排住院，診斷為左側大腦中風合併右側肢體無力
    。然96年3 月2 日及3 月27日兩次病人主訴及理學、神經學
    檢查皆為左側肢體無力，顯而易見3 月28日住院主治醫師判
    定為再一次新的中風。中風的症狀大多是突發性，除非有明
    顯的神經學症狀表現，否則要事先診斷”即將中風”絕非急
    診醫師能力所及。綜合，足以顯示被告甲○○已善盡責。並
    於本院聲明：原告之訴駁回。
三、兩造主要爭執事項如下：
  (一)被告甲○○於96年3 月27日是否僅聽完原告陳述病症之後，
    要求原告伸出雙手握手，做雙手測試，並診斷原告雙手仍很
    有力氣，僅是「貧血」症狀、注射完點滴即可返家，未進行
    任何病理檢查之醫療行為有無醫療疏失導致原告中風病情惡
    化而致右手腳癱瘓？
  (二)被告寶建醫院應否負雇用人之連帶損害賠償責任？
  (三)原告依據侵權行為損害賠償請求被告連帶賠償有無理由？
  (四)原告請求如有理由，各請求項目與金額有無依據？各應給付
    多少？
四、茲就兩造上述爭執事項，分述本院見解如下：
  (一)被告甲○○於96年3 月27日是否僅聽完原告陳述病症之後，
    要求原告伸出雙手握手，做雙手測試，並診斷原告雙手仍很
    有力氣，僅是「貧血」症狀、注射完點滴即可返家，未進行
    任何病理檢查之醫療行為有無醫療疏失導致原告中風病情惡
    化而致右手腳癱瘓？經查：被告甲○○上述治療原告之過程
    有無疏失，依據鑑定意見顯示：
  1.依據96年3 月2 日急診病歷記載，當時原告因左側肢體無力
    而至急診室就診，由被告甲○○診視，經檢查有左下肢之陽
    性病理性反射，因此診斷為腦中風，並要求原告住院，但原
    告當時未接受醫師建議辦理住院。
  2.依據急診病歷記載，原告於96年3 月27日17時27分至急診室
    時，仍由被告甲○○診視，當時原告主訴為全身乏力，意識
    清楚，腹部及胸部檢查正常，抽血檢驗肝功能正常且無貧血
    ，未有檢查到單側肢體無力，並且無病理性反射，被告甲○
    ○認為是3 月2 日之右側腦中風之後遺症，並非新發生之中
    風，因此囑咐原告回神經內科門診追終治療。
  3.原告於96年3 月28日至神經科證人乙○○醫師門診就診時，
    經身體檢查為右側肢體無力，顯示為新發生之左側腦中風（
    3 月2 日為左側肢體無力，為右側腦中風），因此予以辦理
    住院，原告於5 月9 日出院。
  4.96年3 月27日被告甲○○診視原告時，未發現有新發生之理
    學變化，亦即無新發生之肢體無力，且抽血檢驗皆在正常值
    範圍，因此讓原告出院，並且安排神經內科門診追蹤，屬正
    當處置程序。
  5.另外腦中風之診斷上，應以病史、臨床神經學及身體檢查為
    診斷依據，醫學影像檢查，例如頭部電腦斷層攝影，在缺血
    性中風（原告為缺血性中風）之早期，並不一定能發現等語
    ，核上述鑑定意見，係本院將原告在被告寶建醫院96年3 月
    2 日及同年3 月26日及3 月27日迄至5 月9 日之所有病歷資
    料（含光碟）及原告在上述期間前往聖功醫院住院治療所有
    病歷資料（含光碟），及兩造於庭訊之陳述意見並證人乙○
    ○醫師在本院所為證述筆錄，送請行政院衛生署由該署醫事
    審議委員會鑑定後函覆之意見，有行政院衛生署98年6 月22
    日衛署醫字第0980261082號函所附鑑定書在卷足憑（見本院
    卷二第33至37頁）。而證人乙○○醫師於本院證述亦稱原告
    於96年3 月28日到醫院時，其所呈現症狀依其判斷是新發生
    之中風，但實際上中風時間發生從理學檢查無法判斷是多久
    前發生的，但因原告原來可以走路，但突然便變成不能走路
    ，故其研判是屬於新發生之中風等語（見本院卷一第199 至
    200 頁），核證人之判斷亦與鑑定意見之評述一致，證人雖
    為被告醫院之醫師，但其為所為證述事關其專業判斷，且原
    告為其病症發生時親自診斷之病人，其應無需偏袒被告而故
    為虛偽之詞，其證述應為可信。
  (二)另外關於原告於96年3 月2 日急診時究竟是左側肢體無力或
    是如原告陳述係右側肢體無力，因事涉上述鑑定意見有無誤
    差判斷，原告抗辯其在聖功醫院96年3 月2 日之病歷係記載
    為「右側無力（病歷原文：right side weakness ）」等語
     (見本院卷二第56頁），而非鑑定書所描述之「左側肢體無
    力」等情，此經本院就聖功醫院96年3 月2 日住院日病歷記
    載「現在疾病」項下記載為「right side weakness 」（見
    本院卷一第77頁）及96年3 月10日之出院病歷摘要記載為「
    left（按：原寫為right 經塗改為left ）side weakness」
    等語（見本院卷一第73頁），因上述不同記載所生疑義查詢
    聖功醫院之結果，該院函覆該病歷記載之誤差為：病患丁○
    ○於96年3 月2 日因步態不穩而住院，疑似有腦中風跡象，
    肢體力量左側稍差，但不十分明顯，經治療後於96 年3月10
    日出院時，四肢肌力力量已幾乎恢復正常，看不出明顯差異
    ，故出院帶藥返家療養；有關病歷記載內容包括住院摘要與
    出院摘要，因醫師助理誤植為為「右側肢體無力」，經主治
    醫師冼鴻曦於出院病歷摘要修改為「左側肢體無力」，故該
    病患之病狀以出院病歷摘要為正確等語，有聖功醫院98年8
    月20日聖功醫字第098000235 號函及所附96年3 月2 日首次
    門診就醫安排住院病歷記錄及同年3 月6 日復健會診記錄在
    卷足憑（見本院卷二第66至70頁）而該醫院之病歷記錄早於
    起訴時業經原告提出在卷，故該醫院之函覆應無虛假或為維
    護被告之所為不實病歷說明，可證被告提出之病歷應無作假
    之嫌而為可信，原告上述陳述尚無可採
  (三)綜上，被告甲○○於96年3 月27日診視原告時，所為治療處
    理流程可堪認定屬正當處置程序而無疏失，而原告於96年3
    月28日之身體右側肢體無力，應為新發生之左側腦中風，而
    與被告甲○○前述診斷無涉可堪認定屬實，故原告現在右側
    肢體癱瘓結果核與被告甲○○上述治療行為間並無相當因果
    關係可堪認定，從而原告依據侵權行為訴請被告連帶賠償各
    項目，以其結果與被告甲○○上述治療行為間並無相當因果
    關係，其請求連帶賠償於法即屬無據，應予駁回；被告甲○
    ○依法既無須負侵權行為損害賠償責任，則被告寶建醫院依
    法無須負雇用人連帶賠償責任至明。故上述爭執事項(二)至(四)
    即無論述必要，附此敘明。
五、本件事證已臻明確，兩造其餘主張、陳述及立證方法，經核
    於判決不生影響，爰不逐一論列，附此敘明。
據上論結：本件原告之訴為無理由，並依民事訴訟法第78條，判
決如主文。
中    華    民    國    98    年    11    月    5     日
                  民事第一庭    法  官  潘  快
正本係照原本作成。
如對本判決上訴，須於判決送達後廿日內向本院提出上訴狀。
                                書記官  黃麗燕
中    華    民    國    98    年    11    月    6    日


司法院資訊處製作；財團法人民間司法改革基金會備份。
